【裁判字號】    94,上,379
【裁判日期】    950328
【裁判案由】    確認債權權不存在
【裁判全文】
臺灣高等法院臺中分院民事判決           94年度上字第379號
上  訴  人  柏揚行化工有限公司
法定代理人  丙○○
被  上訴人  國華人壽保險股份有限公司
法定代理人  甲○○
訴訟代理人  乙  ○
上列當事人間請求確認債權權不存在事件，上訴人對於民國94年
10月7 日臺灣臺中地方法院94年度訴字第1494號第一審判決提起
上訴，本院於95年3月14日言詞辯論終結，茲判決如下：
    主      文
原判決廢棄。
確認被上訴人對上訴人如附表所示四筆保單設質借款合計新台幣
壹佰柒拾伍萬肆仟元之質權及其所擔保之借款債權不存在。第一
、二審訴訟費用由被上訴人負擔。
    事      實
一、上訴人聲明求為判決：原判決廢棄。被上訴人對上訴人
    如原審判決附表所示四筆設質借款合計新台幣（下同）175
    萬4000元之質權及其所擔保之借款債權不存在。第一、二
    審訴訟費用均由被上訴人負擔。其陳述除與原判決記載相同
    者予以引用之外，另補稱：
  (一)原審判決只按照訴外人曾蘭英的要保書職位填寫總經理，就
    認定構成表見代理，實難令人折服。蓋總經理之職位是會變
    動的，八年後訴外人曾蘭英以保單質借時，非必仍為總經理
    。就商業道義上而言，被上訴人對消費者權益之保障是無可
    推脫的責任，其〝疏於查證〞之責無法交代。
  (二)退萬步說，訴外人曾蘭英拿保單、印鑑、身份證影本（被上
    訴人規定須正本），就可以填寫委託書而放款，其質借過程
    豈能謂無瑕疵。那有壽險公司在質借時不須要保人的身份證
    正本，不用核對要保人簽名與要保書上的簽名是否一致。被
    上訴人謂質借過程無瑕疵，顯然是不負責任。
  (三)按表見代理云者，即代理人雖無代理權而因有可信其有代理
    權之正當理由，遂由法律課以授權人責任之謂，而代理僅限
    於意思表示範圍以內，不得為意思表示以外之行為，故不法
    行為及事實行為不僅不得成立代理，且亦不得成立表見代理
    （最高法院55年台上字第1054號判例）。故不法行為不僅不
    得成立代理，且亦不得成立表見代理。上訴人自92年初遭逢
    家變後，所有資金被盜一空，但仍願與被上訴人善意解決紛
    爭。
二、被上訴人聲明求為判決：上訴駁回。第二審訴訴訟費用
    由上訴人負擔。其陳述均與原判決所載相同，予以引用之。
    理      由
一、上訴人主張：訴外人曾蘭英（嗣更名為曾詩閑），本係上訴
    人柏揚行化工有限公司負責人丙○○之妻，因與丙○○感情
    不睦，二人於民國（下同）92年2 月11日發生口角及肢體衝
    突後，曾蘭英竟趁丙○○自92年2 月14日至27日出國期間，
    未經丙○○之同意或授權，擅自盜取丙○○放置在台中市○
    ○街69號辦公室內之上訴人公司及丙○○印章，及使用丙○
    ○金融帳戶密碼，而於92年2 月19日，盜用上開印章偽造委
    託書及保單借款借據各四張，冒用上訴人公司名義，以上訴
    人公司所有之被上訴人國華人壽保險股份有限公司編號J000
    0000、J0000000、J0000000、J0000000號四張保單為質，向
    被上訴人公司分別質借 509,000元、518,000元、515,000元
    、212,000元，共計詐得1,754,000元。被上訴人公司將上開
    受曾蘭英詐欺之借款匯入上訴人公司名下之華南商業銀行第
    000000000000號帳戶內後，曾蘭英再盜用上訴人公司及丙○
    ○印章而偽造取款憑條，將該筆款項領出並轉匯入丙○○名
    下之第一商業銀行第 00000000000號帳戶內，再轉入曾蘭英
    名下之第一商業銀行第 00000000000號帳戶內。參照最高法
    院55年度台上字第1054號「不法行為及事實行為不得成立代
    理及表見代理」、60年度台上字第2130號「由自己之行為表
    示以代理權授與他人者，對於第三人應負授權人之責任，必
    須本人有表見之事實，足使第三人信該他人有代理權之情形
    存在，始足當之」、40年度台上字1281號「民法第 169條關
    於由自己之行為表示以代理權授與他人者，對於第三人應負
    授權人責任之規定，須以他人所為之代理行為，係在其曾經
    表示授與他人代理權之範圍內為其前提要件」。本件曾蘭英
    固有盜用上訴人公司及負責人丙○○之真正印章，偽造委託
    書及保單借款借據，向被上訴人詐欺設質借款，致被上訴人
    陷於錯誤而交付借款之事實，惟曾蘭英並非上訴人之有權代
    理人，自無權代理上訴人與被上訴人成立設質及借貸契約，
    上訴人亦無向被上訴人表示授與曾蘭英代理權之表見事實存
    在，依前揭實務見解所示，被上訴人自不得主張曾蘭英持有
    及盜用上訴人印章之冒名借款行為，已構成表見代理，而謂
    兩造間已成立該設質及借款關係。又J0000000號保險單之要
    保書上，所填載關於曾蘭英之職位為上訴人公司總經理一節
    ，應係被上訴人公司為達到表見代理的陰謀，而落井下石，
    事後所填。依一般社會通念，保單質借視要保人簽名重於一
    切，而非同於銀行界約定的印鑑制。被上訴人未盡保護客戶
    權益於先，又以高達7.82% 之利率逼上訴人於後，上訴人資
    產已被曾蘭英盜空，還要負擔高額之保單借款本利，顯違公
    平正義原則。為此提起本訴，請求確認被上訴人對上訴人系
    爭四筆設質借款（合計 1,754,000元）之質權及其所擔保之
    借款債權不存在等語。
二、被上訴人則以：訴外人曾蘭英於92年2 月19日持憑系爭四張
    保單、原留印鑑章、上訴人公司之銀行存摺、委託書及身分
    證件至被上訴人公司台中分公司申辦保單借款，經被上訴人
    公司審核無訛後，於同月21日將借款金額共 1,754,000元匯
    入上訴人公司帳戶中，並已兌領訖。被上訴人公司就系爭保
    單借款之審核過程，並無任何瑕疵，且所給付之借款係採匯
    款方式，直接匯入上訴人公司設於華南銀行之存款帳戶，已
    盡安全注意之能事，被上訴人公司當然取得該項借款之債權
    。上訴人乃有限公司組織，股東共五人均為一家人，計包括
    夫丙○○、妻曾蘭英、子女楊昕融、楊昕穎、楊昕曄，公司
    設址及全家人居所均在同一地點，為典型之家庭式公司，四
    張保單之生存保險金受益人皆指定為曾蘭英，其中J0000000
    號保單之要保書，所填載被保險人曾蘭英之職位為上訴人公
    司總經理，夫妻骨肉相互間之依存關係已表露無疑，至於其
    後何以生變而發生所謂盜用印章之情節，則非局外人所可知
    悉，更不得資以對抗善意第三人。況丙○○與曾蘭英之婚姻
    關係，遲至93年3月3日方因判決離婚確定而終止，曾蘭英在
    一年之前、其婚姻關係存續期間，持憑各項蓋有原留印鑑章
    之必備書件，向被上訴人公司申辦保單借款，過程如常，並
    無任何不妥之情狀，依一般社會觀念，其外觀實足以使第三
    人信其有代理權授與他人之行為，而與該他人交易，即應使
    本人負授權人責任。又依公司法第8條第2項規定，公司之經
    理人在執行職務之範圍內，亦為公司負責人。曾蘭英既為上
    訴人公司之總經理，自有代表上訴人公司為一切行為之權。
    目前國內所有壽險公司受理有關保單借款申請，悉以保戶原
    來留存於要保書上之印鑑章為憑，被上訴人公司自不例外，
    曾蘭英所持以申辦保單借款之相關印鑑章、保單及書證，均
    為真正，至於所蓋印章是否曾經上訴人之同意或授權，被上
    訴人公司乃善意第三人，並不知其詳，亦無干預之義務。按
    以自己之行為表示以代理權授與他人，或知他人表示為其代
    理人而不為反對之表示者，對於第三人應負授權人之責任，
    是上訴人依民法第169 條規定亦應負表見代理之授權人責任
    ，被上訴人公司因而所取得之合法權益，即應受法律之保護
    等語，資為抗辯。
三、兩造前揭主張及抗辯，對於訴外人曾蘭英有以系爭四張保單
    向被上訴人公司質借款項，並將被上訴人匯入上訴人公司名
    下帳戶之借款，輾轉匯入其個人名下帳戶之事實，雙方均未
    有爭執，且有被上訴人公司保單借款借據四紙、委託書四紙
    及相關資金提存明細資料附卷可稽，自堪認屬實。而訴外人
    曾詩閑（原名曾蘭英）與上訴人公司負責人丙○○係夫妻，
    其婚姻關係存續至93年3月3日經法院判決離婚確定時止。前
    揭保單借款，係曾蘭英在其夫妻感情不睦，於92年2 月11日
    雙方發生口角及肢體衝突後，丙○○自92年2 月14日至27日
    出國期間，擅自盜取丙○○放置在台中市○○街69號辦公室
    內之上訴人公司及丙○○印章，使用丙○○金融帳戶密碼，
    而於92年2 月19日，盜用上開印章偽造委託書及保單借款借
    據，冒用上訴人公司名義，以系爭四張保單為質，向被上訴
    人公司分別質借取得，亦為本院93年度上訴字第933 號曾蘭
    英被訴偽造文書刑事案件確定判決所認定，曾蘭英並被依連
    續行使偽造私文書罪，判處有期徒刑八月確定，此有兩造所
    不爭執之該確定判決可參。是本件曾蘭英代理上訴人公司與
    被上訴人所為系爭保單質借行為，並未徵得上訴人公司負責
    人丙○○之同意或授權，應屬無權代理，堪以認定。
四、被上訴人雖抗辯稱上訴人公司應負表見代理之授權人責任，
    惟按由自己之行為表示以代理權授與他人，或知他人表示為
    其代理人而不為反對之表示者，對於第三人應負授權人之責
    任。但第三人明知其無代理權或可得而知者，不在此限。此
    為民法第169 條所明定。又「不法行為及事實行為不得成立
    代理及表見代理」、「由自己之行為表示以代理權授與他人
    者，對於第三人應負授權人之責任，必須本人有表見之事實
    ，足使第三人信該他人有代理權之情形存在，始足當之」、
    「民法第169 條關於由自己之行為表示以代理權授與他人者
    ，對於第三人應負授權人責任之規定，須以他人所為之代理
    行為，係在其曾經表示授與他人代理權之範圍內為其前提要
    件」（最高法院55年度台上字第1054號、60年度台上字第21
    30號、40年度台上字1281號裁判意旨參照）。可知所謂表見
    代理，必須由於本人的積極表示行為或消極容忍行為，容易
    使第三人即法律行為的相對人，誤信為有代理權而與之為法
    律行為，為維護社會交易安全並貫徹誠實信用原則，即應使
    本人負授權人的責任。是以表見代理之代理人雖無代理權，
    但因有可信其有代理權之正當理由者，始課以授權人責任，
    而此代理僅限於意思表示範圍以內，不得為意思表示以外之
    行為，故不法行為及事實行為不僅不得成立代理，且亦不得
    成立表見代理。本件訴外人曾蘭英既係趁其夫丙○○出國期
    間，盜取上訴人公司及丙○○印章，偽造委託書及保單借款
    借據，冒用上訴人公司名義，辦理系爭保單質借，即係其不
    法之所為，上訴人與被上訴人間實際並未成立有法效意思之
    保單質押借款意思合致，該質借契約對上訴人應屬無效。
五、雖系爭J0000000號保單之要保書，其中被保險人欄內填載被
    保險人「曾蘭英」、住所為「台中市○○區○○街69號」與
    要保人欄內所載上訴人公司設址地相同、服務機構「柏揚行
    化工有限公司」、職位「總經理」；滿期、生存、祝壽保險
    金或生存年金之受益人為「曾蘭英」、被保險人身故時之受
    益人為丙○○與曾蘭英之三名子女「楊昕融、楊昕穎、楊昕
    曄」，亦即曾蘭英係被保險人，還擔任上訴人司之總經理，
    系爭保單借款借據及委託書，均蓋有與要保書上之印鑑章相
    符之上訴人公司及丙○○印章，曾蘭英執有保單質借手續所
    需要之重要書證文件，憑以辦理保單質借手續，然皆係曾蘭
    英於上訴人法定代理人出國時間所盜用，無從據此即認定上
    訴人公司或其法定代理人於該保單借款當時有「由自己之行
    為表示以代理權授與他人」之表見事實，在客觀上顯無足使
    第三人信曾蘭英有代理權之情形存在。從而被上訴人主張因
    上述事由，致其確信曾蘭英獲有上訴人公司之授權，且其顯
    非明知曾蘭英無代理權，亦非可得而知曾蘭英無代理權，故
    上訴人公司仍應負授權人之責任云云，殊無足採。至被上訴
    人公司雖將曾蘭英所為爭保單質借所得款項匯入上訴人公司
    名下之華南商業銀行第000000000000號帳戶內，但此應係由
    系爭保單借款契約於兩造間無效情況下，被上訴人應如何請
    求上訴人返還之另一問題，與本件曾蘭英所為爭保單質借對
    上訴人是否有效，上訴人公司是否應負授權人責任之認定無
    關。
六、綜上所述，上訴人主張被上訴人對其如附表所示四筆保單設
    質借款合計175萬4000元之質權及其所擔保之借款債權不存
    在，而提起本訴請求確認，即為有理由，應予准許。被上訴
    人辯以本件訴外人曾蘭英系爭保單質借之法律行為，構成表
    見代理，上訴人應負授權人之責任，該保單質借行為之效力
    ，應直接歸屬於上訴人云云，不足遽採。原審為上訴人敗訴
    之判決，即有未合。上訴意旨指摘原判決不當，求予廢棄改
    判，為有理由，應將原判決予以廢棄，確認被上訴人對上訴
    人如附表所示四筆設質借款合計175萬4000元之質權及其所
    擔保之借款債權不存在如主文第二項所示。
七、兩造其餘攻擊防禦方法，經本院斟酌後，認為均不足以影響
    本件判決結果，爰不一一論列，併此敘明。
八、據上論結，本件上訴為有理由，依民事訴訟法第450 條、第
    78條，判決如主文。
中    華    民    國    95    年    3     月    28    日
                      民事第五庭審判長法  官  陳滿賢
                                      法  官  邱森樟
                                      法  官  古金男
以上正本係照原本作成。
如對本判決上訴，須於收受判決送達後二十日內向本院提出上訴
書狀，其未表明上訴理由者，應於提出上訴後二十日內向本院提
出上訴理由書 (須按他造人數附具繕本)。
上訴時應提出委任律師為訴訟代理人之委任狀。具有民事訴訟法
第四百六十六條之一第一項但書或第二項之情形為訴訟代理人者
，另應附具律師及格證書及釋明委任人與受任人有該條項所定關
係之釋明文書影本。
                                      書記官  詹錫朋
中    華    民    國    95    年    3     月    29    日
                                                      Ｈ


司法院資訊處製作；財團法人民間司法改革基金會備份。
